# Méthodologie de l'étude

Voici étape par étape ce que nous avons essayé de faire, entre la réception du sujet d'étude et les conclusions que nous avons tirés.

Données brutes → Préparation → Transformation → Modélisation → Résultats

## Données brutes mises à disposition

Pour cette étude, nous avons reçu un fichier excel nommé Data_Biodiversity.xlsx. Ce dernier agrège en 4 feuilles, les données quantitatives et qualitatives mises à notre disposition dans le cadre d cet étude :

-   data_espèces : nous y retrouvons, les détails concernant les différentes apparitions de céphalophes enrégistrées par les stations de collecte déployées sur les cinq villages ;
-   data_stations : répertorie l'ensemble des installations de station sur le territoire. Cette feuille donne aussi, la nomenclature des noms des stations d'échantillonage, ainsi que des données importantes sur leur lieu d'implantation (relief, caractéristiques naturelles, distance aux routes, etc...)
-   table_information : dictionnaire de données de la base Data_Biodiversity.xlsx
-   autres_infos : s'y trouvent des informations importantes pour identifier les différentes espèces et la superficie des villages échantillonés.

Data_Biodiversity.xlsx est propre, bien structuré, et ne contient pas de données manquantes au début de l'étude.

## Préparation des données

Nous avons commencé par explorer les librairies que nous pourrions utiliser dans le cadre de notre étude.

```{r Packages_01, echo=FALSE, include=FALSE}

# Vérifier si les packages sont installés
required_packages <- c("carData", "factoextra", "lme4", "Matrix", 
                       "readxl", "openxlsx", "lubridate", "dplyr", 
                       "stringr", "ggplot2", "tidyr", "car", "tidyverse",
                       "kableExtra")

new_packages <- required_packages[!(required_packages %in% installed.packages()[,"Package"])]
if(length(new_packages)) install.packages(new_packages)

# Charger les bibliothèques
lapply(required_packages, library, character.only = TRUE)

source("C:/Users/HP/OneDrive - gouvbj/MVDC/Cours/Projects/Biodiversity/scripts/wrangling/functions.R")

```

Nous avons ensuite extrait les informations importantes de la base de données, en utilisant le package openxlsx. C'est celui qui offrait la meilleure flexibilité dans le choix des cellules à extraire de la base fournie.

```{r Importer_02, echo=FALSE, include=FALSE}
#1. data_especes récupère les informations de la feuille 1

data_especes <- read.xlsx(
  "C:/Users/HP/OneDrive - gouvbj/MVDC/Cours/Projects/Biodiversity/data/raw/Data_Biodiversity.xlsx",
  sheet = 1,
  startRow = 1,
  colNames = TRUE,
  rowNames = FALSE,
  detectDates = TRUE,
  sep.names = "_",
  na.strings = "NA"
)

#Apprécier le dataframe data_especes

str(data_especes)

```


```{r Importer_04, echo=FALSE, include=FALSE}

#2. data_stations récupère les données de la feuille 2

data_stations <- read.xlsx(
  "C:/Users/HP/OneDrive - gouvbj/MVDC/Cours/Projects/Biodiversity/data/raw/Data_Biodiversity.xlsx",
  sheet = 2,
  startRow = 1,
  colNames = TRUE,
  rowNames = FALSE,
  detectDates = TRUE,
  sep.names = "_",
  na.strings = "NA")


#Apprécier le dataframe data_stations

str(data_stations)

```

```{r Importer_09, echo=FALSE, include=FALSE}

#3. autres_infos récupère les données de la feuille 4

autres_infos <- read.xlsx(
  "C:/Users/HP/OneDrive - gouvbj/MVDC/Cours/Projects/Biodiversity/data/raw/Data_Biodiversity.xlsx",
  sheet = 4,
  startRow = 1,
  row = c(1:7),
  colNames = TRUE,
  rowNames = FALSE,
  detectDates = TRUE,
  sep.names = "_",
  na.strings = "NA")


#4. Extraire les espèces de cephalophes

cephalophes <- autres_infos$Espèces

```

```{r Importer_10, echo=FALSE, include=FALSE}

#5. geographie récupère dans la feuille 4, les données sur la superficie des villages étudiers

geographie <- read.xlsx(
  "C:/Users/HP/OneDrive - gouvbj/MVDC/Cours/Projects/Biodiversity/data/raw/Data_Biodiversity.xlsx",
  sheet = 4,
  startRow = 10,
  row = c(10:15),
  colNames = TRUE,
  rowNames = FALSE,
  detectDates = TRUE,
  sep.names = "_",
  na.strings = "NA")  %>%
  rename(Superficie = `Taille_du_territoire_échantillonné_(km²)`)

```

## Transformations opérées

Au fil de l'appréciation des données fournies, nous avons remarqué quelques anomalies que nous avons dû corriger. Les voici.

### Transformer les valeurs de la colone Heure_d'observation du dataframe data_espèces au format HH MM SS

De base dans le dataframe, cette variable est de type charactères (chr), au format 12:38. Pour mieux l'exploiter, nous avons transformer la variable en datetime en utilisant le package lubridate.


```{r Transformer_03, echo=FALSE, include=FALSE}

#a. Remplacer la valeur manquante par celle qui est correcte dans le dataset

data_especes$`Heure_d'observation`[1] <- c("12:38")

#b. Transformer la variable en datetime au format HH MM SS.

data_especes$`Heure_d'observation` <- hms(
  paste0(data_especes$`Heure_d'observation`,
         ":00"))

#c. Apprécier à nouveau le dataframe data_especes

str(data_especes)

```

### Corriger l'erreur de nomenclature au niveau du nom des stations

Un premier essai de fusion des bases de données data_espèces et data_stations en une base de donnée globale, a fait apparaitre 51 valeurs manquantes sur 07 variables.


```{r Transformer_05, echo=FALSE, include=FALSE}

all_data <- data_stations %>%
  select(-Villages, -Numero_de_la_station) %>%
  right_join(data_especes,
            by = c("Stations_globales" = "Stations_d'échantillonnage"))

#a. Apprécier le dataframe all_data

summary(all_data)

```

Dans la base crée, aucune données topographiques sur les stations du village de Molako n'était disponible. Une petite recherche a révélé une erreur de nomenclature dans le nomage des stations dans les deux bases de données :

- dans la base data_espèce, les stations portent le nom Molako01A ;
- dans la base data_stations, les stations portent le nom MolakoA01.

Cette différente de pattern est à l'origine des données manquantes observées. Pour résoudre le problème, nous avons utilisé la fonction str_replace du package stringr.


```{r Transformer_06, echo=FALSE, include=FALSE}

#a. Corriger l'erreur au niveau du nom des stations.

data_stations <- data_stations %>%
  mutate(
    Numero_de_la_station = str_replace(Numero_de_la_station, "([A-Z])([0-9]{1,2})", "\\1\\2"),
    Stations_globales = str_replace(Stations_globales, "([A-Za-z]+)([A-Z])([0-9]+)", "\\1\\3\\2")
  )
```


```{r Transformer_11, echo=FALSE, include=FALSE}

#b. Réaliser à nouveau la jointure entre data_stations et data_espèces


all_data <- data_stations %>%
  select(-Villages, -Numero_de_la_station) %>%
  right_join(data_especes,
            by = c("Stations_globales" = "Stations_d'échantillonnage"))

#c. Observer à nouveau le dataframe all_data

str(all_data)

```

### Créer une variable moment de la journée pour distinguer le jour et la nuit

Nous avons créé cette variable pour apprécier le comportement des cephalophes suivant leur heures d'observation.


```{r Transformer_12, echo=FALSE, include=FALSE}

#d. Intégrer la variable moment de la journée

all_data <- all_data %>%
  mutate(
    Moment_journee = case_when(
      hour(`Heure_d'observation`) >= 6 & hour(`Heure_d'observation`) < 18 ~ "jour",
      TRUE ~ "nuit"
    ))

str(all_data)

```

## Modélisations statistiques

Nous avons créé à partir des données anthropiques, une variable composite de pression anthropique avec la méthode d'analyse statistique en composantes principales (ACP). Après avoir réalisé des régressions basées sur les distances qui ont été peu concluentes, nous avons opté pour cette méthode. En effet, c'est une méthode statistique très utile pour résumer plusieurs dimensions corrélées de la pression anthropique en un seul score synthétique, facilitant les modèles multivariés.

Nous avons utilisé cette méthode pour créer deux catégories distinctes de variables composittes :

- un score de pression anthropique, pour mesurer l'intensité de la pression anthropique à partir des distances des stations d'échantillonnage à l'activité humaine ;


```{r Transformer_07, echo=FALSE, include=FALSE}

#Etape 1 . Inverser les distances en proximité

data_stations <- data_stations %>%
  mutate(
    Proximite_village = 1/(Distance_Village + 1), # +1 pour éviter la division par zéro
    Proximite_route = 1/(Distance_Route + 1),
    Proximite_eau = 1/(Distance_eau + 1),
    Proximite_camp_de_chasse = 1/(Distance_camp_de_chasse + 1)
  )

#Etape 2 . Standardiser les variables

arc <- scale(
  data_stations[, c(
    "Proximite_village",
    "Proximite_route",
    "Proximite_eau",
    "Proximite_camp_de_chasse"
  )])                                                                                        

#Etape 3 . Créer la variable composite

acp_arc <- prcomp(arc, center = TRUE, scale. = TRUE)
summary(acp_arc) #Les 3 premières composantes résument 86,9 % de la variance totale


#Etape 4 . Créer la variable synthétique

# Récupérer les scores des 3 premières variables composantes de l'acp

scores_arc <- acp_arc$x[, 1:3]

# Afficher les coefficients (loadings) de l'acp, pour comprendre la contribution
#de chaque variable corresponsante

loadings_arc <- acp_arc$rotation
round(loadings_arc[, 1:3], 3)  # Pour PC1 à PC3


#Ajouter les 03 variables au jeu de données


data_stations <- cbind(
  data_stations,
  pression_humaine_globale = scores_arc[, 1],
  gradient_route_eau = scores_arc[, 2],
  accessibilite_chasse_traditionnelle = scores_arc[, 3]
)

```


- un score de pression environnementale, qui combine pression anthropique et facteurs environnementaux (pente, indice MODIS) ;


```{r Transformer_08, echo=FALSE, include=FALSE}

#Etape 1 . Standardiser les variables

envir <- scale(
  data_stations[, c(
    "Proximite_village",
    "Proximite_route",
    "Proximite_eau",
    "Proximite_camp_de_chasse",
    "MODIS_Degradation",
    "Pente"
  )])


#Etape 2 . Créer la variable composite pour les variables environnementales

acp_envir <- prcomp(envir, center = TRUE, scale. = TRUE)
summary(acp_envir) #Les 4 premières composantes résument 77.51% de la variance totale

#Etape 3 . Créer la variable synthétique

# Récupérer les scores des 03 premières variables composantes de l'acp

scores_envir <- acp_envir$x[, 1:4]

# Afficher les coefficients (loadings) de l'acp
loadings_envir <- acp_envir$rotation
round(loadings_envir[, 1:4], 4)  # Pour PC1 à PC4, 77.51% 

#Ajouter les 04 variables au jeu de données

data_stations <- cbind(
  data_stations,
  pression_environnementale_globale = scores_envir[, 1],
  gradiant_ecologique = scores_envir[, 2],
  contraste_zone_accessible_degradee = scores_envir[, 3],
  accessibilite_point_eau = scores_envir[, 4]
)

```

En faisant cela, nous créons non pas une seule, mais plusieurs variables composites qui représentent, selon les distances de base qui les composent, des facettes différentes des effets anthropiques et naturelles. 

Nous avons enfin, entammé la phase exploratoire des données, à la découverte du dispositif d'étude, du territoire du bassin du Congo et de sa faune.

