# Résultats de l’analyse exploratoire et statistique

Pour analyser l'impact de l'activité humaine sur la biodiversité dans le bassin du Congo, nous nous sommes basés sur des observations de 6 espèces de céphalophes. L'étude s'est déroulée durant plusieurs mois, et couvre la période du **17 Avril au 29 Septembre 2014**.


## Géographie du territoire

```{r Transformer_etape_5, echo=FALSE, include=FALSE}

# Compiler toutes les données de géographie


geographie <- geographie %>%
  left_join(all_data %>%
              group_by(Villages) %>%
              summarise(
                Pente_min = min(Pente, na.rm = TRUE),
                Pente_max = max(Pente, na.rm = TRUE),
                Pente_med = median(Pente, na.rm = TRUE),
                Pente_mean = mean(Pente, na.rm = TRUE),
                Amplitude = Pente_max - Pente_min,
                Pente_sd = sd(Pente, na.rm = TRUE),
                Pente_cv = Pente_sd / Pente_mean
              ),
             by = c("Site" = "Villages")) %>%
  left_join(
    stations,
    by = c("Site" = "Villages")) %>%
  left_join(
    data_stations %>%
      filter(MODIS_Degradation == 1 & Stations_globales %in% unique(data_especes$`Stations_d'échantillonnage`)) %>%
      group_by(Villages) %>%
      summarise(
        Nb_Station_Forestiere_Cephalophes = n(),
      ),
    by = c("Site" = "Villages")) %>%
 mutate(
    Couverture_Foret_Globale = (Nb_Station_Forestiere/Nb_Station_Globales),
    Couverture_Foret_Cephalophes = (Nb_Station_Forestiere_Cephalophes/Nb_Station_Cephalophes)
  )

print(geographie)

#Etape 1 . Inverser les distances en proximité

data_stations <- data_stations %>%
  mutate(
    Proximite_village = 1/(Distance_Village + 1), # +1 pour éviter la division par zéro
    Proximite_route = 1/(Distance_Route + 1),
    Proximite_eau = 1/(Distance_eau + 1),
    Proximite_camp_de_chasse = 1/(Distance_camp_de_chasse + 1)
  )

#Etape 2 . Standardiser les variables

arc <- scale(
  data_stations[, c(
    "Proximite_village",
    "Proximite_route",
    "Proximite_eau",
    "Proximite_camp_de_chasse"
  )])                                                                                        

#Etape 3 . Créer la variable composite

acp_arc <- prcomp(arc, center = TRUE, scale. = TRUE)
summary(acp_arc) #Les 3 premières composantes résument 86,9 % de la variance totale


#Etape 4 . Créer la variable synthétique

# Récupérer les scores des 3 premières variables composantes de l'acp

scores_arc <- acp_arc$x[, 1:3]

# Afficher les coefficients (loadings) de l'acp, pour comprendre la contribution
#de chaque variable corresponsante

loadings_arc <- acp_arc$rotation
round(loadings_arc[, 1:3], 3)  # Pour PC1 à PC3


#Ajouter les 03 variables au jeu de données


data_stations <- cbind(
  data_stations,
  pression_humaine_globale = scores_arc[, 1],
  gradient_route_eau = scores_arc[, 2],
  accessibilite_chasse_traditionnelle = scores_arc[, 3]
)

```


- un score de pression environnementale, qui combine pression anthropique et facteurs environnementaux (pente, indice MODIS) ;


```{r géographie, echo=TRUE, include=TRUE}

#1. Le nombre de stations d'échantillonnage par villages

total_stations_par_village <- data_stations %>%
  distinct(Villages, Stations_globales) %>%
  count(Villages, name = "Nb_Station_Globales")


#2. Le nombre de stations d'échantillonnage par villages
#pour lesquels il y a eu observation de cephalophes

total_stations_cephalophes <- data_especes %>%
  distinct(Villages, `Stations_d'échantillonnage`) %>%
  count(Villages, name = "Nb_Station_Cephalophes")


#3. Le nombre de stations où le MODIS_Degratation est de 1 (en forêt)

total_stations_en_foret <- data_stations %>%
  filter(MODIS_Degradation == 1) %>%
  group_by(Villages) %>%
  count(Villages, name = "Nb_Station_Forestiere")


#4. Comparatif des stations de détection des cephalophes

stations <- total_stations_par_village %>%
  left_join(total_stations_en_foret,
            by = c("Villages")) %>%
  left_join(total_stations_cephalophes,
            by = "Villages")


```


Le territoire sujet de l'étude est composé de cinq villages : Gonou,



## Citations


