---
title: "biodiversity"
output: html_document
date: "2025-04-17"
---
# --- 1. Installation et Chargement des Packages ---

## Installation des packages 
```{r install_packages, echo=TRUE, eval=FALSE}
list.of.packages <- c("openxlsx", "dplyr", "zoo", "ggspatial", "sf", "stringr", "knitr", "kableExtra",
                      "tidyverse", "reshape2", "ggplot2", "corrplot", "car", "lmtest")

```
Chargement des packages

```{r cars}

library(zoo)
library(dplyr)
library(openxlsx)
library(tidyverse) # Inclut ggplot2, tidyr, readr, purrr, tibble, stringr, forcats
library(reshape2)
library(ggplot2)
library(corrplot)
library(knitr)
library(kableExtra)
library(car)      # Pour vif() (Variance Inflation Factor)
library(lmtest)   # Pour les tests de modèles linéaires
library(ggspatial)
library(sf)       # Pour les données spatiales
library(stringr)
library(ggthemes)

```

--- 2. Chargement des Données ---
```{r }
# Charger les données depuis les fichiers Excel
data_especes <- read.xlsx("C:/Projet Biodiversity/Biodiversity/data/raw/Data_Biodiversity.xlsx", sheet = 1)
data_stations <- read.xlsx("C:/Projet Biodiversity/Biodiversity/data/raw/Data_Biodiversity.xlsx", sheet = 2)

```


--- 3. Nettoyage et Préparation des Données ---
3.1. Conversion des Dates
```{r}
# Convertir la colonne de dates au format date (si nécessaire)
data_especes <- data_especes %>%
  mutate(`Dates.d'échantillonnage` = as.Date(`Dates.d'échantillonnage`, origin = "1899-12-30"))
```

3.2. Manipulation des Données de Stations
```{r}
# 3.2.1. Filtrer les lignes du village Molako
molako_rows <- which(data_stations$Villages == "Molako")

# 3.2.2. Corriger le format des numéros de station (si nécessaire)
data_stations$Numero.de.la.station[molako_rows] <- sub("([A-Z])(\\d+)", "\\2\\1", data_stations$Numero.de.la.station[molako_rows])

# 3.2.3. Recréer la variable Stations.globales
data_stations$Stations.globales <- paste0(data_stations$Villages, data_stations$Numero.de.la.station)

```

3.3. Correction des Heures

```{r}
# Normaliser le format des heures d'observation
data_especes <- data_especes %>%
  mutate(
    Heure.d.observation = case_when(
      # Convertir les valeurs numériques en format HH:MM
      !is.na(as.numeric(as.character(Heure.d'observation))) & !str_detect(Heure.d.observation, ":") ~
        format(as.POSIXct(as.numeric(as.character(Heure.d'observation)) * 86400, origin = "1970-01-01", tz = "UTC"), "%H:%M"),
      # Conserver les autres valeurs
      TRUE ~ Heure.d'observation
    )
  )
#Erreur
```

--- 4. Fusion des Données ---
```{r}
# Fusionner les données d'espèces et de stations en utilisant la colonne commune "Stations.globales"
data_observations_stations <- data_especes %>%
  left_join(data_stations, by = c("Stations.d'échantillonnage" = "Stations.globales"))

```

--- 5. Analyses Préliminaires de la Biodiversité ---
5.1. Richesse Spécifique par Village
```{r}
# Calculer le nombre d'espèces distinctes observées dans chaque village
richesse_specifique_par_village <- data_observations_stations %>%
  group_by(Villages.x) %>%
  summarise(Richesse_specifique = n_distinct(Espèces), .groups = 'drop') %>%
  arrange(desc(Richesse_specifique)) # Trier par richesse décroissante

```


5.2. Abondance Relative des Espèces par Village
```{r}
# Calculer l'abondance relative de chaque espèce dans chaque village
abondance_relative_par_village <- data_observations_stations %>%
  group_by(Villages.x, Espèces) %>%
  summarise(Nombre_observations = n(), .groups = 'drop') %>% # Nombre d'observations par espèce et village
  mutate(Abondance_relative = Nombre_observations / sum(Nombre_observations), .by = Villages.x) # Abondance relative

```




--- 6. Visualisation des Analyses Préliminaires ---
6.1. Tableau de la Richesse Spécifique
```{r}
# Créer un tableau formaté pour afficher la richesse spécifique par village
tableau_richesse <- richesse_specifique_par_village %>%
  mutate(Rang = row_number()) %>% # Ajouter un rang pour faciliter la lecture
  select(Rang, Villages.x, Richesse_specifique) %>% # Sélectionner les colonnes à afficher
  kable(caption = "Richesse spécifique par village",
        col.names = c("Rang", "Village", "Nombre d'espèces"),
        align = c("c", "l", "c")) %>%
  kable_styling(bootstrap_options = c("striped", "hover", "condensed"))

tableau_richesse

```

6.2. Graphique de la Richesse Spécifique
```{r}
# Créer un graphique à barres pour visualiser la richesse spécifique par village
graphique_richesse <- ggplot(richesse_specifique_par_village, aes(x = reorder(Villages.x, Richesse_specifique), y = Richesse_specifique)) +
  geom_bar(stat = "identity", fill = "darkgreen") +
  labs(title = "Richesse spécifique par village", x = "Village", y = "Nombre d'espèces") +
  theme_minimal(base_size = 12) +
  theme(axis.text.x = element_text(angle = 45, hjust = 1, vjust = 1)) +
  geom_text(aes(label = Richesse_specifique), vjust = -0.3, size = 4, color = "black") +
  scale_y_continuous(expand = c(0, 0), limits = c(0, max(richesse_specifique_par_village$Richesse_specifique) * 1.1))

graphique_richesse

```



6.3. Graphique de l'Abondance Relative
```{r}
# Créer un graphique à barres empilées pour visualiser l'abondance relative des espèces par village
graphique_abondance <- ggplot(abondance_relative_par_village, aes(x = Villages.x, y = Abondance_relative, fill = Espèces)) +
  geom_bar(stat = "identity") +
  labs(title = "Abondance relative des espèces par village", x = "Village", y = "Abondance relative", fill = "Espèce") +
  theme_minimal(base_size = 12) +
  theme(axis.text.x = element_text(angle = 45, hjust = 1, vjust = 1)) +
  scale_y_continuous(expand = c(0, 0))

graphique_abondance

```

--- 7. Affichage des Résultats Préliminaires ---
```{r}
# Afficher les résultats des analyses préliminaires
print("Tableau de la Richesse Spécifique:")
print(tableau_richesse)

print("\nGraphique de la Richesse Spécifique:")
print(graphique_richesse)

print("\nGraphique de l'Abondance Relative:")
print(graphique_abondance)

```

--- 8. Exploration Complémentaire des Données ---
Distribution des Espèces
```{r}
ggplot(data_especes, aes(x = Espèces)) +
  geom_bar(fill = "#29b3a6") +
  theme_minimal() +
  coord_flip() +
  labs(title = "Nombre d'observations par espèce")

```
Distribution des Distances


```{r}

hist(data_stations$Distance.camp.de.chasse, col = "#29b3a6", main = "Distance au camp de chasse", xlab = "mètres")
hist(data_stations$Distance.Village, col = "#29b3a6", main = "Distance au village", xlab = "mètres")
hist(data_stations$Distance.Route, col = "#29b3a6", main = "Distance à la route", xlab = "mètres")
hist(data_stations$Distance.eau, col = "#29b3a6", main = "Distance à l'eau", xlab = "mètres")


library("ggplot2")
library("patchwork") # Pour combiner les graphiques (si souhaité)
library("ggthemes")
#Erreur

```



Environnement Dégradé ou Non (MODIS)
```{r}
table(data_stations$MODIS.Degradation)
ggplot(data_stations, aes(x = factor(MODIS.Degradation))) +
  geom_bar(fill = "#29b3a6") +
  theme_minimal() +
  labs(title = "Stations dégradées vs non-dégradées", x = "MODIS (0 = dégradé)", y = "Nombre de stations")

```



```{r}

```


```{r}

```


```{r}

```


```{r}

```

```{r}

```



```{r}

```



```{r}

```



```{r}

```


```{r}

```


```{r}

```



